臺灣嘉義地方法院民事判決　九十一年度簡上字第五二號
　　上　訴　人　台新國際商業銀行股份有限公司
　　法定代理人　丙○○
　　訴訟代理人　楊弼勝
　　　　　　　　乙○○
　　被　上訴人　甲○○
右當事人間請求清償消費款事件，上訴人對於中華民國九十一年一月三十一日本院朴
子簡易庭九十年度朴簡字第一四八號第一審判決提起上訴，本院判決如左：
    主  文
原判決廢棄。
被上訴人應給付上訴人新台幣壹拾貳萬貳仟伍佰元，及自民國八十九年二月二十日起
至清償日止按年息百分之二十計算之利息。
第一、二審訴訟費用由被上訴人負擔。
    事  實
甲、上訴人方面：
一、聲明：如主文所示。
二、陳述：除與原審判決書所載者相同茲予引用外，補稱：
（一）、特約商店於持卡人簽帳消費時，負有辨認簽名是否與信用卡簽名相符之善良
        管理人注意義務，此係信用卡運作機制下於社會生活顯著之事實，而非如原
        審所稱特約商店負有辨識簽名真正之責任。又簽名與印章不同，縱屬同一人
        所為之簽名，其前後之字體亦非絕對相同，而一般特約商店之員工並非筆跡
        鑑定專家，因此，祇須簽名字體大致類似，即應認為受理簽帳之特約商店已
        盡其辨認簽名之善良管理人注意義務，縱或有些許差異，尚難判斷為不相符
        。查本件系爭消費簽帳單上之簽名與被上訴人信用卡背面之簽名，以普通視
        力觀察乃大致類似，另參核對照被上訴人之信用卡申請書與被上訴人簽具之
        聲明書，益足證明系爭消費簽帳單上之簽名與被上訴人本人之簽名大致類似
        。
（二）、被上訴人主張系爭消費簽帳單上之簽名非其本人之簽名，退步言之，縱被上
        訴人所辯為真，惟因信用卡均在被上訴人實力支配中、被上訴人未曾掛失信
        用卡且系爭二筆消費係以真卡所為，足見，被上訴人亦違反兩造所簽訂之信
        用卡會員約定條款第七條之約定，依同條第五項之約定，被上訴人就違反該
        契約義務所生之帳款亦應負清償責任，其次，被上訴人若主張契約義務之違
        反有不可抗力之事由，則被上訴人就該事由亦應負舉證責任。
三、證據：除援用原審之立證方法外，補提：大眾商業銀行消費簽帳單、信用卡、信
    用卡申請書、聲明書、信用卡會員約定條款等為證。
乙、被上訴人方面：
一、聲明：上訴駁回。
二、陳述：除與原審判決書所載者相同茲予引用外，補稱：其確無於八十九年二月十
    七日及二月十九日持上訴人所核發之信用卡前去消費。
三、證據：除援用原審之立證方法外，補提臺灣省嘉南農田水利會員工八十八年下半
    年度及八十九年上半年度簽到簿為證。
    理    由
一、本件上訴人起訴主張被上訴人於八十八年七月二十七日向伊公司請領信用卡使用
    ，約定被上訴人於向上訴人各特約商店記帳消費後，應於當期繳款期限前向伊公
    司全部清償，逾期應給付按年息百分之二十計付之利息，嗣被上訴人先後於八十
    九年二月十七日及十九日至伊公司之特約商店佳新百貨行記帳消費，計積欠帳款
    新台幣（下同）十二萬二千五百元尚未償還，爰本於信用卡使用法律關係，求為
    判命被上訴人給付十二萬二千五百元，及自八十九年二月二十日起至清償日止按
    年息百分之二十計算之利息等語。上訴人則以八十九年二月十七日及十九日該二
    筆消費並非其前去消費，應係不詳之人盜刷等情詞資為辯解。
二、兩造不爭之事實：
（一）、兩造於八十八年七月二十七日簽訂信用卡使用契約，被上訴人並領用信用卡
        為正卡持卡人（卡號：0000－0000－0000－0000），依約被上訴人均得於上
        訴人之特約商店持卡記帳消費，但應於繳款止日前向上訴人清償，逾期應給
        付按年息百分之二十計付之利息。
（二）、被上訴人所持之該張信用卡，並無遺失、轉借他人使用，亦無辦理掛失之情
        。
（三）、被上訴人所持該張信用卡之卡號曾於八十九年二月十七日及二月十九日至佳
        新百貨行消費之紀錄，消費之金額分別為二萬二千五百元及十萬元（被上訴
        人否認係其前去消費），且該二筆交易均係以人工授權之方式完成交易，又
        人工授權交易之方式為，上訴人就該二筆交易於交易當時曾以電話與持卡人
        核對本人基本資料無誤後，方給予特約商店一授權號碼完成交易。
（四）、上訴人曾向被上訴人扣款十二萬二千五百元，惟經被上訴人於八十九年三月
        二十九日向上訴人聲明異議後，上訴人業將該款項返還被上訴人。
（五）、上述兩造不爭之事實，業據上訴人提出與所述相符之信用卡申請書、聲明書
        、信用卡會員約定條款、聯合信用卡中心交易授權紀錄報表各乙紙、信用卡
        乙張、大眾商業銀行簽帳單二紙為證，應堪信為真實。
三、查兩造所締之信用卡契約，其交易型態係約定持卡人得向發卡銀行請求信用卡之
    核發，之後持卡人憑卡於特約商店以簽帳方式作為支付消費帳款之工具，而由發
    卡銀行代為處理結清該消費借款，嗣後發卡銀行再另向持卡人請求償還，核其契
    約之性質，顯具有委任及消費借貸契約之性質，則依其契約之性質，發卡銀行之
    主給付義務乃為持卡人處理消費款項之清償事務及提供特約商店供簽帳消費之服
    務，準此，信用卡契約中之特約商店除與持卡人間有買賣等債之關係外，其並受
    發卡銀行之委任，代為審查信用卡之真偽及有效性，並核對持用者之身分與持卡
    人本人是否相符，且於簽帳時簽名是否與信用卡上之簽名是否相符，從而，特約
    商店應認係發卡銀行之履行輔助人，按債務人之代理人或使用人，關於債之履行
    有故意或過失時，債務人應與自己之故意或過失，負同一責任，民法第二百二十
    四條前段定有明文，是本件所應審究者厥為，上訴人之履行輔助人即信用卡契約
    中之特約商店在審查簽帳單上之簽名與信用卡之簽名是否相符時，有無違反其應
    盡之善良管理人注意義務。
四、經查：
（一）、被上訴人所持該張信用卡之卡號曾於八十九年二月十七日及二月十九日至佳
        新百貨行消費之紀錄，消費之金額分別為二萬二千五百元及十萬元，且該二
        筆交易均係以人工授權之方式完成交易，又人工授權交易之方式為，上訴人
        就該二筆交易於交易當時曾以電話與持卡人核對本人基本資料無誤後方給予
        特約商店一授權號碼完成交易，業如前述，足見，被上訴人所持該張信用卡
        之卡號於八十九年二月十七日及二月十九日至佳新百貨行為交易行為時，上
        訴人曾詢問消費人關於持卡人之基本資料，嗣核對資料相符，始授予特約商
        店一授權號碼完成交易，堪信，上訴人及上訴人之特約商店於完成該二筆交
        易時，難謂無盡其謹慎之善良管理人之注意義務，否則，上訴人何須以電話
        詢問持卡人之基本資料，並迨核對無誤後，始授予特約商店一授權號碼完成
        該二筆交易，且苟非被上訴人本人或熟知被上訴人本人之人前去消費，何以
        先後二次前去消費之人，均能完整無誤應答被上訴人之基本資料？
（二）、又特約商店之人員並非筆跡鑑定專家，經本院以普通視力觀察，系爭二紙大
        眾商業銀行簽帳單之簽名，與被上訴人所持有信用卡背面及信用卡申請書上
        之簽名，不論其簽名之樣式、筆順及筆跡勾勒方式均極為相似，且縱屬同一
        人所為之簽名，其前後字體亦非絕對相同，故前後筆跡縱或有些許差異，亦
        難率認為即不相符，否則如何使信用卡該塑膠貨幣於現代商業交易型態中圓
        滑運營，故應認上訴人之履行輔助人即特約商店於該二筆信用卡消費使用之
        審查，已盡其善良管理人之注意義務，要難認為有抽象輕過失可言。
五、綜上所述，上訴人之主張應堪採信，被上訴人所辯為無可取，從而，上訴人本於
    信用卡使用法律關係請求被上訴人給付十二萬二千五百元，及自八十九年二月二
    十日起至清償日止按年息百分之二十計算之利息，為有理由，應予准許，原審為
    上訴人敗訴之判決，尚有未洽，上訴意旨指摘原判決不當，求予廢棄改判，為有
    理由，爰由本院予以廢棄改判，如主文第二項所示。
六、據上論結，本件上訴為有理由，依民事訴訟法第四百三十六條之一第三項、第四
    百五十條、第七十八條，判決如主文。
中　　　華　　　民　　　國　　九十一　　年　　 十一 　　月　　　六　　　日
~B臺灣嘉義地方法院民事第一庭
~B　　審判長法官　曾文欣
~B　　法　　　官　蔡庭宜
~B　　法　　　官　林信旭
右為正本係照原本作成。
本判決不得上訴。
中　　　華　　　民　　　國　　九十一　　年　　　十一　　月　　 　六　　 日
~B　　書　記　官　侯學義
